【裁判字號】    98,交聲,102
【裁判日期】    980121
【裁判案由】    聲明異議
【裁判全文】
臺灣高雄地方法院交通事件裁定        98年度交聲字第102號
原處分機關  交通部公路總局高雄區監理所
異  議  人
即受處分人  甲○○
上列異議人即受處分人因違反道路交通管理處罰條例案件，對於
交通部公路總局高雄區監理所於民國97年12月30日所為之裁決處
分（原處分案號：高監營裁字第80-N00000000號）聲明異議，本
院裁定如下：
    主  文
原處分罰鍰超過新臺幣伍仟元部分撤銷。
上開撤銷部分，甲○○不罰。
其他異議駁回。
    理  由
一、按汽車駕駛人，駕駛汽車經測試檢定，酒精濃度超過規定標
    準者者，處新台幣（下同）15,000元以上60,000元以下罰鍰
    ，並當場移置保管其車輛及吊扣其駕駛執照1 年，道路交通
    管理處罰條例第35條第1 項第1 款定有明文；且汽車駕駛人
    ，有前述違反第35條第1 項規定之情形者，應接受道路交通
    安全講習，同條例第24條第1 項第2 款亦有明文。又該法所
    指之車輛，係指在道路上以原動機行駛之汽車（包括機器腳
    踏車）或以人力、獸力行駛之車輛，故機車亦在規範範圍內
    ，同法第3 條第8 款亦有規定。末按違反道路交通管理處罰
    條例第35條第1 項第1 款之事件，吐氣所含酒精濃度超過每
    公升0.55毫克以上，於應到案期限內繳納或到案聽候裁決，
    違規車別為機械腳踏車者處45,000元罰鍰，亦有違反道路交
    通管理事件統一裁罰基準及處理細則第2 條及違反道路交通
    管理事件統一裁罰基準表可參。
二、原處分意旨略以：本件異議人即受處分人甲○○明知喝酒後
    不得駕駛動力交通工具，仍於酒後駕駛其所有之車牌號碼
    TA3-283 號輕型機車，於民國96年2 月23日凌晨6 時20 分
    許，行經高雄縣大寮鄉686 巷212 號前，不慎擦撞路旁安全
    島而倒地。嗣經高雄縣政府警察局林園分局警員到場處理，
    經測試受處分人呼氣酒精濃度，發現受處分人呼氣酒精濃度
    達每公升0.65毫克，即以受處分人違反道路交通管理處罰條
    例第35條第1 項第1 款規定，當場掣單舉發。受處分人並因
    上開酒駕案件同時違反刑事法律，業經移送臺灣高雄地方法
    院檢察署（下稱高雄地檢署）處理，經該署檢察官於96年5
    月22日以96年度偵字第9573號為緩起訴處分確定，其期間為
    1 年，內容為受處分人必須繳交新臺幣（下同）40,000元予
    國庫，異議人已於97年2 月21日履行，緩起訴處分並於97年
    5 月21日期滿，原處分機關即高雄市政府交通局於97年12月
    30日以受處分人違反道路交通管理處罰條例第35條第1 項第
    1 款、違反道路交通管理事件統一裁罰基準及處理細則第43
    條、第44條、67條及違反道路交通管理事件統一裁罰基準表
    之規定為由，裁處罰鍰45,000元、施以道路交通安全講習（
    機車駕照已於96 年6月8 日吊扣，並於97年6 月7 日執行完
    畢），有臺灣高等法院被告前科記錄表，高雄縣政府警察局
    舉發違反道路交通管理事件通知單（高警交字第N00000000
    號）、臺灣高雄地方法院檢察署自行收納款項統一收據、交
    通部公路總局高雄區○○○○○道路交通管理事件裁決書（
    高監營裁字第裁80-N 00000000 號）之影本各1 紙、96年度
    偵字第9573號緩起訴處分書1 份等件在卷可稽。
三、聲明異議意旨略以：其於96年2 月23日凌晨6 時20分許，酒
    後違規駕駛其所有之車牌號碼TA3-283 號之輕型機車，因車
    禍肇事，而遭警查獲並受裁罰。其已因同一事件經高雄地檢
    署以96年度偵字第9573號緩起訴確定，並已繳交予國庫40,
    000 元 ，其深感悔意，然無力負擔罰緩，且依據行政罰法
    「同一事件不二罰」之原則，其不應再承受行政處罰等語。
四、經查：
（一）受處分人於97年12月30日原處分機關為上開裁決後，於98
      年1月6日向本院聲明異議，有交通違規案件異議書及公路
      總局高雄區監理所收文戳在卷可查，足認其聲明異議於接
      到裁決書之翌日起20日內提出，程序上應屬適法。
（二）受處分人於前揭時、地酒後駕駛上揭輕型機車，經警測得
      其呼氣酒精濃度達每公升0.65毫克一事，有高雄縣政府警
      察局舉發違反道路交通管理事件通知單、96年度偵字第
      9573號緩起訴處分書各1 份附卷足憑，並為受處分人所不
      爭執，上情堪可認定。
（三）按依行政罰法第26條之立法理由觀之；「一行為同時觸犯
      刑事法律及違反行政法上義務規定時，由於刑罰與行政罰
      同屬對不法行為之制裁，而刑罰之懲罰作用較強，故依刑
      事法律處罰，即足資警惕時，實無為一事二罰再處行政罰
      之必要。且刑事法律處罰，由法院依法定程序為之，較符
      合正當法律程序，應予優先適用。但罰鍰以外之沒入或其
      他種類行政罰，因兼具維護公共秩序之作用，為達行政目
      的，行政機關仍得併與裁處。」，故探究其立法目的，無
      非在處罰目的相同且處罰方式相同時，若依刑事法律處罰
      ，即足資警惕時，實無為一事二罰再處行政罰之必要，但
      罰鍰以外之沒入或其他種類行政罰，因兼具維護公共秩序
      之作用，為達行政目的，行政機關仍得併予裁處。至於刑
      事訴訟法第253 條之1 所指之緩起訴處分，其中檢察官命
      被告為金錢給付部分，並得為民事強制執行名義，受處分
      人因上開緩起訴處分而剝奪其財產權，主觀上前揭金錢給
      付義務亦具有強制性、懲罰性，雖不若易科罰金係以支付
      金錢作為自由刑之替代，惟經由緩起訴處分條件之履行使
      其免於遭檢察官發動起訴程序，仍具有替代刑罰之效果，
      廣義而言，應屬前揭所稱之「實質刑事法律處罰」，而有
      行政罰法第26條第1 項「一事不二罰」規定之適用。又法
      務部95年5 月25日法律字第0950700393號函雖謂：行政罰
      法第26條第2 項所稱「不起訴處分」包括「緩起訴處分」
      在內等語，然「緩起訴」處分之最終雖使被告免於刑事訴
      追之效果，與「不起訴」處分之效果相同，然觀諸刑事訴
      訟法第253 條之1 第1 項係91年2 月8 日增訂，行政罰法
      係94年2 月5 日公布，而制定在後的行政罰法第26條第2
      項僅臚列「不起訴處分或無罪、免訴、不受理、不付審理
      之裁判確定者」，而未將「緩起訴處分」納入，應係立法
      者有意排除，而非法律漏洞，且緩起訴處分既非不能證明
      行為人之犯罪事實，且有支付一定金額之實質處罰，自與
      上開行政罰法第26條第2 項列舉之不起訴處分等情形迥然
      有別，仍無從遽為比擬而為相同之處置。如若不然，則刑
      事被告如經法院循審判程序判處罰金或得以易科罰金之拘
      役或有期徒刑，均得以援用行政法罰第26條第1 項之規定
      ，免於處以行政秩序罰之雙重不利益；至於藉由緩起訴處
      分而節省司法資源者，在基於實質懲罰目的而其財產權遭
      受剝奪之餘，卻仍需繳納一定金額之行政罰鍰，其結果勢
      必降低刑事被告接受緩起訴處分之意願，而反噬緩起訴處
      分替代繁複刑事審判程序之制度性機能。準此以言，行政
      罰法第26條第2 項既未將緩起訴處分列舉其中，本於「例
      外規定從嚴解釋」之法理及前揭說明，自不能將條文中「
      不起訴處分」之範圍，擴及於性質顯不相同之「緩起訴處
      分」。（臺灣高等法院臺中分院95年度交抗字第477 號裁
      定意同此旨，可資參照）。
（四）本件異議人所受之緩起訴處分固非刑法所定刑罰之種類，
      然已對異議人之名譽、心理產生相當制約並影響被告之財
      產等權益，亦應可實質該當行政罰法第26條第1項之「依
      刑事法律」之處罰。據此，原處分機關依道路交通管理處
      罰條例第35條第1項第1款之規定，對異議人上開酒後駕車
      之違規行為予以裁罰時，除其行為應處以其他種類行政罰
      即吊扣駕駛執照1年部分仍得予以裁處外，裁處罰鍰部分
      ，自不得再科處行政罰對於異議人予以重複處罰。惟依94
      年12月28日修正公布，並自95年7月1日施行之道路交通管
      理處罰條例第35條第8項規定；「... 前項（指有酒精濃
      度超過規定標準而駕駛車輛等情形）汽車駕駛人，經裁判
      確定處以罰金低於本條例第92條第3項所訂最低罰鍰基準
      規定者，應依本條例裁決繳納不足最低罰鍰之部分。」，
      而依其性質道路交通管理處罰條例第35條第8項應為行政
      罰法第26條第1項之特別規定；是本件異議人所支付之緩
      起訴處分金既僅有40,000元，業如前述，參照上開法文規
      定，異議人即須補繳該等不足部分之罰鍰即5,000元（計
      算式為45,000-40,000＝5,000），始為適法。爰此，原處
      分機關逕以異議人酒精濃度超過規定標準，而對其裁處罰
      鍰超過5,000元部分，即有未洽。
（五）至於原處分關於施以道安講習部分，則係預防將來再犯危
      險之管制罰，而有別於前揭針對已發生違規事實科處罰鍰
      之行政秩序罰，屬行政罰法第26條第1 項但書所稱之「其
      他種類行政罰」。原處分機關雖不得就該同一違規事實再
      處以「罰鍰」，然仍應科處罰鍰以外之行政罰（即吊扣證
      照）。是原處分機關依道路交通管理處罰條例24條第1 項
      第2 款規定吊扣其駕駛執照12個月並施以道安講習部分，
      自無不合；又本件吊扣駕駛執照1 年部分之處分，業已於
      97 年6月7 日執行完畢，有本院公務電話紀錄1 份在卷可
      稽，是此部分即不在本件處分範圍，附此敘明。
五、從而，原處分機關裁決受處分人罰鍰逾5,000 元部份，受處
    分人之異議為有理由，自應由本院予以撤銷，並自為裁定如
    主文第2 項所示。至原處分機關裁決受處分人罰鍰5,000 元
    部分，核屬有據，異議並無理由，應予駁回。
六、據上論斷，應依道路交通案件處理辦法第19條、第20條前段
    ，裁定如主文。
中    華    民    國    98    年    1     月    21    日
                  交通法庭    法  官  張琬如
以上正本證明與原本無異。
如不服本裁定，應於收受送達後5 日內向本院提出抗告狀。
中    華    民    國    98    年    1     月    23    日
                              書記官  劉甄庭


司法院資訊處製作；財團法人民間司法改革基金會備份。
